臺灣高雄地方法院民事判決　　　　　　　 100年度選字第50號
原　　　告　王昌英
訴訟代理人　黃振銘律師
複　代理人　楊淑華
　　　　　　何明德
被　　　告　洪進成
上列當事人間當選無效之訴事件，本院於民國100 年4 月28日言
詞辯論終結，判決如下：
    主  文
原告之訴駁回。
訴訟費用由原告負擔。
    事實及理由
一、原告主張：兩造均為高雄縣市合併改制後之高雄市第1 屆里
    長選舉鼓山區惠安里選區之候選人（下稱系爭選舉），經於
    民國99年11月27日舉行投票後，高雄市選舉委員會於99年12
    月2 日公告被告當選。惟被告為求當選，竟與訴外人蔡玉繡
    共謀，將蔡玉繡之戶籍虛偽遷移至高雄市○○區○○里○○
    ○路61號之1 （下稱系爭戶籍），使蔡玉繡取得系爭選舉之
    投票權，進而投票支持被告。被告之行為已違反刑法第146
    條第2 項規定，爰依公職人員選舉罷免法（下稱選罷法）第
    120 條第1 項第3 款規定提起本件訴訟，請求宣告被告於系
    爭選舉之當選無效等語。
二、被告則以：伊不認識蔡玉繡，自87年間擔任里長時起即未見
    過此人，蔡玉繡並非伊參加系爭選舉之幽靈人口等語，資為
    抗辯。並聲明：原告之訴駁回。
三、系爭選舉於99年11月27日舉行，候選人有被告及原告共二人
    ，得票數分別為588 票、320 票，高雄市選舉委員會於99年
    12月2 日公告被告當選等情節，為兩造所不爭執，復有當選
    公告、候選人得票概況統計表附卷可參，應堪認定。本件之
    爭點在於：被告是否使蔡玉繡虛偽遷移戶籍，以取得系爭選
    舉之投票權，進而投票以達被告當選之目的。
四、得心證之理由：
（一）按當選人有刑法第146 條第2 項之行為者，同一選舉區之
      候選人得以當選人為被告，自公告當選人名單之日起30日
      內，向該管轄法院提起當選無效之訴，選罷法第120 條第
      1 項第3 款規定甚明。而刑法第146 條第2 項規定，意圖
      使特定候選人當選，以虛偽遷徙戶籍取得投票權而為投票
      者，處5 年以下有期徒刑。其立法理由略謂：公職人員經
      由各選舉區選出，自應獲得各該選舉區居民多數之支持與
      認同，始具實質代表性，若以遷徙戶籍但未實際居住戶籍
      地之方式，取得投票權參與投票，其影響戕害民主選舉之
      精神甚深。為導正選舉風氣，爰增訂該項規定。而現未實
      際居住於戶籍地者有數百萬人，其因就業、就學、服兵役
      未實際居住於戶籍地，或為子女學區、農保、都會區福利
      給付優渥、保席次或其他因素而遷籍於未實際居住地，其
      原因不一。然此與意圖支持特定候選人當選，進而遷徙戶
      籍之情形不同，並非所有籍在人不在參與投票均須以刑罰
      相繩，是該項係以意圖使特定候選人當選虛偽遷徙戶籍投
      票者，為處罰之對象等語。申言之，俗稱「幽靈人口」者
      所為虛偽遷徙戶籍之行為，須以取得特定選舉之投票權以
      支持特定候選人為意圖，進而於投票日實施投票行為，且
      當選人與各該幽靈人口間，就該虛偽遷徙戶籍之行為，須
      有犯意聯絡及行為分擔。倘若設籍或遷徙戶籍之行為，與
      特定之選舉並無關連性及目的性，或遷徙戶籍者與候選人
      間無犯意聯絡及行為分擔，或遷徙戶籍者並未實施投票，
      即與刑法第146 條第2 項規定之要件有間，而不構成選罷
      法第120 條第1 項第3 款所規定之當選無效事由。復按選
      罷法第128 條規定，選舉訴訟程序除選罷法規定者外，準
      用民事訴訟法之規定。原告主張被告有上開當選無效事由
      ，提起本件當選無效之訴，依民事訴訟法第277 條規定，
      應就所主張有利於己之當選無效事由負舉證責任。
（二）經查蔡玉繡係於70年7 月21日自高雄市○○區○○里○○
      路301 巷13號遷入系爭戶籍，有戶籍謄本附卷可稽。而其
      於系爭選舉並未投票，此經本院勘驗選舉人名冊無訛，並
      製有勘驗筆錄可按。蔡玉繡未於系爭選舉投票，已與刑法
      第146 條第2 項之構成要件有間。況其遷移戶籍距系爭選
      舉間隔長達29年餘，更難認其遷至系爭戶籍之始，即有為
      被告當選之意圖及取得投票權之目的，並與被告共謀而虛
      偽遷移戶籍。原告既未舉證被告有違反刑法第146 條第2
      項規定之行為，則其依選罷法第120 條第1 項第3 款規定
      ，請求宣告被告於系爭選舉之當選無效，尚難認為有理，
      應予駁回。至於原告聲請蔡玉繡作證一節，其自稱蔡玉繡
      並未住在系爭戶籍，復無法提供蔡玉繡之現址，則本院無
      從通知蔡玉繡到庭作證，附此敘明。
五、據上論結，本件原告之訴為無理由，依選罷法第128 條前段
    、民事訴訟法第78條，判決如主文。
中    華    民    國    100   年     5    月    5     日
                      選舉法庭  審判長法  官  謝肅珍
                                      法  官  張茹棻
                                      法  官  譚德周
以上正本係照原本作成。
如對本判決上訴，須於判決送達後20日內向本院提出上訴狀。如
委任律師提起上訴者，應一併繳納上訴審裁判費。
中    華    民    國   100    年    5     月    5     日
                                      書記官  鄭永媚